【裁判字號】    91,自,212
【裁判日期】    920103
【裁判案由】    偽造文書等
【裁判全文】
臺灣臺南地方法院刑事判決                          九十一年度自字第二一二號
    自  訴  人  丁○○
    自訴代理人  丙○○
                甲○○
    被      告  戊○○
                己○○
右列被告等因偽造文書等案件，經自訴人提起自訴，本院判決如左：
    主  文
戊○○、己○○均無罪。
    理  由
一、自訴意旨略以：被告戊○○與己○○係姊弟關係，戊○○自民國（下同）六十年
    起即於台南市○○路九○號五樓之一開設「戊○○代書事務所」，己○○亦於該
    事務所從事土地代書業務，其於八十二年五月間均明知並未曾受自訴人丁○○之
    委託，亦未經自訴人授權，竟盜用自訴人交付與訴外人萬皿中（業經本院判處有
    期徒刑十月）保管之印鑑於土地登記申請書上偽造自訴人印文二枚，並偽造自訴
    人署押及印文，炮製出內容亦不實之債務清償證明書，進而以自訴人代理人之名
    義，將上開不實之文件持向該管麻豆地政事務所，就自訴人於當時係乙○○所有
    之如附表所載土地尚之抵押權登記申請為塗銷變更登記，致該管地政機關不知情
    職員因而陷於錯誤，將自訴人之上開抵押權於其所職掌之土地登記簿為塗銷登記
    ，致生損害於自訴人及地政機關地籍登記簿記載之真確性，因認被告等涉有刑法
    第二百十七條、第二百十六條、第二百一十條、第二百一十四條偽造文書之罪嫌
    云云。
二、按犯罪事實應依證據認定之，無證據不得推定其犯罪事實；又不能證明被告犯罪
    者，即應諭知無罪之判決，刑事訴訟法第一百五十四條、第三百零一條第一項分
    別定有明文。就此，歷來最高法院於諸多判例中進一步加以闡釋，如廿九年上字
    第三一０五號判例稱：「刑事訴訟法上所謂認定犯罪事實之證據，係指足以認定
    被告確有犯罪行為之積極證據而言，該項證據自須適合於被告犯罪事實之認定，
    始得採為斷罪資料」；卅年上字第四八二號判例稱：「事實審法院對於證據之取
    捨，依法雖有自由判斷之權，然積極證據不足證明犯罪事實時，被告之抗辯或反
    證縱屬虛偽，仍不能以此資為積極證據應予採信之理由」；卅年上字第八一六號
    判例稱：「認定不利於被告之事實，須依積極證據，茍積極證據不足為不利於被
    告事實之認定時，即應為有利於被告之認定，更不必有何有利之證據」；四十年
    台上字第八六號判例稱：「事實之認定，應憑證據，如未能發現相當證據，或證
    據不足以證明，自不能以推測或擬制之方法，以為裁判基礎」；又按告訴人指訴
    之證據力，最高法院五十二年台上字第一三００號判例稱：「告訴人之告訴，係
    以使被告受刑事追訴為目的，是其陳述是否與事實相符，仍應調查其他證據以資
    審認」；同院卅二年上字第六五七號判例稱：「被害人所述被害情形如無瑕疵可
    指，而就其他方面調查又與事實相符，則其供述未始不足據為判決之基礎」；同
    院六十一年台上字第三０九九號判例稱：「被害人之陳述如無瑕疵，且就其他方
    面調查又與事實相符，固足採為科刑之基礎，倘其陳述尚有瑕疵，則在未究明前
    ，遽採為論罪科刑之根據，即難認為適法」。綜合上開規定暨判例意旨可知，自
    訴人之指訴必須在無瑕疵，且復有其他積極適合之證據可證明其指訴與事實相符
    時始得採取；倘無積極適合之證據可證明犯罪事實時，即使被告無法提出有利之
    證據，或被告之辯解為虛偽者，仍應認定被告並無自訴人所指訴之犯罪事實。
三、訊之被告戊○○、己○○均堅決否認有右揭偽造文書之犯行，被告戊○○辯稱：
    八十二年五月間，案外人萬皿中（業經本院判處有期徒刑十月）持自訴人丁○○
    之印鑑、印鑑證明書及他項權利證明書，前來委託我辦理塗銷抵押權登記，並稱
    ：彼等已解決，並向丁○○清償完畢云云。查案外人萬皿中、自訴人丁○○均為
    本件系爭抵押權關係人，當時案外人萬皿中又持有自訴人丁○○之印鑑、印鑑證
    明書及他項權利證明書，此類證件，倘非經自訴人丁○○之同意係無法取得者，
    且當時又表明辦理塗銷抵押權登記，被告受其委託，檢視其證件齊備，乃依其法
    定程序予以辦理，主觀上並無偽造文書之犯行等語。被告己○○辯稱：八十二年
    間，我在台南市○○路九○號五樓之一其姊所開設「戊○○代書事務所」任職，
    僅負責送文件至麻豆地政事務所，從未與自訴人及案外人萬皿中接洽，更無偽造
    文書之犯行等語。查萬皿中涉嫌偽造自訴人丁○○文書一節，前經臺灣臺南地方
    法院檢察署檢察官提起公訴，（八十九年度偵字第八四四七號）並經本院判處有
    期徒刑十月，上開起訴書亦認定萬皿中將偽造自訴人丁○○印鑑、印鑑證明書及
    他項權利證明書，委託不知情戊○○代書辦理塗銷抵押權登記，有上開起訴書一
    紙附卷可稽，被告等所辯沒有偽造文書之犯行為有理由，洵堪採信，尚難徒憑自
    訴人片面之指訴遽採為論罪科刑之依據，爰依法諭知被告等無罪。
據上論斷，應依刑事訴訟法第三百四十三條、第三百零一條第一項，判決如主文。
中      華      民      國    九十二    年      一      月      三      日
                                  臺灣臺南地方法院刑事第三庭
                                          法  官  陳  忠  鎣
右正本證明與原本無異。
如不服本判決，應於判決送達後十日內，向本院提出上訴狀。（應附繕本）
                                          書記官  吳  信  助
中      華      民      國    九十二    年      一      月      六      日
附表：
台南縣麻豆鎮○○段二八五之四○
台南縣麻豆鎮○○段二八五之四一
台南縣麻豆鎮○○段二八七
台南縣麻豆鎮○○段二八七之一
台南縣麻豆鎮○○段二八七之二
台南縣麻豆鎮○○段二八七之三
台南縣麻豆鎮○○段二八七之四
台南縣麻豆鎮○○段二八七之五
台南縣麻豆鎮○○段二八七之六
台南縣麻豆鎮○○段二八五之三


司法院資訊處製作；財團法人民間司法改革基金會備份。
